【裁判字號】    91,易,2197
【裁判日期】    920731
【裁判案由】    詐欺等
【裁判全文】
臺灣高雄地方法院刑事判決                     九十一年度易字第二一九七號
    公  訴  人  臺灣高雄地方法院檢察署檢察官
    被      告  乙○○
右列被告因詐欺案件，經檢察官提起公訴（九十一年度偵字第九五三七號），本院判
決如左：
    主  文
乙○○無罪。
    理  由
一、公訴意旨略以：被告乙○○明知自己經濟困頓，並無資力，竟意圖為自己不法之
    所有，於民國八十九年七月十九日，在告訴人甲○○○所經營位於高雄市三民區
    ○○○路二二五號之富都機車行，佯稱願以動產擔保附條件買賣之方式，購買車
    牌號碼ＺＩＱ—０三三號輕型機車一部，致該機車行之代理人丁○○陷於錯誤，
    與之簽訂附條件買賣契約並交付前述機車，約定總價金新台幣（下同）三萬七千
    四百元，自八十九年八月五日起分九期給付，每月一期，每月五日付款，標的物
    存放地點為被告之服務單位，即左營郵政九０二三六附二一號海軍技術學校，在
    價金未付清之前，標的物所有權仍屬於出賣人所有，買受人僅得依約占有使用，
    不得任意遷移或為其他處分。詎被告在取得機車後，僅繳納頭期款，餘款皆拒不
    給付，且意圖為自己不法之利益，將上開機車遷移不知去向，致告訴人富都機車
    行追索無著受有損害，始知受騙等情。因認被告涉犯動產擔保交易法第三十八條
    罪嫌及刑法第三百三十九條第一項詐欺取財罪嫌。
二、按犯罪事實應依證據認定之，無證據不得推定其犯罪事實，又不能證明被告犯罪
    者，應諭知無罪之判決，刑事訴訟法第一百五十四條、第三百零一條第一項分別
    定有明文。又告訴人之告訴，係以使被告受刑事訴追為目的，是其陳述是否與事
    實相符，仍應調查其他事實以資審認，始得為不利被告之認定。（最高法院五十
    二年台上字第一三○○號判例參照）。次按刑法第三百三十九條第一項詐欺罪之
    成立，以意圖為自己或第三人不法所有，以詐術使人將本人或第三人之物交付為
    要件，所謂以詐術使人交付，必須被詐欺人因其詐術而陷於錯誤，若其所用方法
    ，不能認為詐術，亦不致使人陷於錯誤，即不構成該罪。（最高法院四十六年台
    上字第二六○號判例參照）。至於債務人於債之關係成立後，如有未依債之本旨
    履行民事債務之情形，在一般社會經驗上可能之原因甚多，縱令是出於惡意不為
    履行，苟無足以證明其在債之關係發生時，自始即具有不法所有意圖之積極證據
    ，亦僅能令負民事之遲延給付責任，依刑事訴訟法第一百五十四條之規定，尚不
    得據此債信違反之客觀事態，而推定債務人原有詐欺之犯意。
三、公訴人認被告乙○○涉犯動產擔保交易法第三十八條、詐欺取財犯行，無非係以
    被告明知自己並無資力，且取得系爭機車後，僅繳納頭期款，餘款皆拒不給付，
    且將系爭機車遷移不知去向等情，資為論罪依據。訊據被告堅決否認有何上開罪
    行，辯稱：機車係幫女朋友小惠購買，約一星期後，該車於夜市遭竊，嗣於九十
    年三、四月份，伊曾至車行繳納一萬餘元，目前尚欠二萬餘元等語。經查：
  (一)被告於八十九年七月十九日，在高雄市三民區○○○路二二五號『富都機車行』
    （負責人：甲○○○），以動產擔保附條件買賣之方式，購買『富都機車行』所
    有、車牌號碼為ＺＩＱ—０三三號之輕型機車一部（下稱系爭機車），約定總價
    金三萬七千四百元，自八十九年八月五日起分九期給付，每月一期，每月五日付
    款，標的物存放地點為被告服務單位（即左營郵政九０二三六附二一號海軍技術
    學校），在價金未付清之前，標的物所有權仍屬於出賣人『富都機車行』所有，
    買受人僅得依約占有使用，不得任意遷移或為其他處分等情，業據被告自承在卷
    ，核與告訴代理人丁○○指訴之情節相符，復有附條件買賣契約書、本票可資佐
    證，是此部分之事實，堪以認定。
  (二)又被告購買系爭機車後，該車於八十九年七月二十三日二十時許，在高雄市鼓山
    區○○○路、吳鳳路口處遭竊等情。業據被告供承在卷（詳本院九十一年七月二
    十九日審判筆錄），核與證人即報案人丙○○於本院證陳：那年（即八十九年）
    暑假，伊至被告住處，被告女友表示系爭機車於逛夜市時失竊，伊就陪同被告至
    內惟派出所報案等語相符（詳本院九十二年五月十二日訊問筆錄）；此外，復有
    高雄市政府警察局鼓山分局內惟派出所提供之『車輛竊盜、車牌失竊資料個別查
    詢報表─查詢車輛認可資料』可參，是此部分之事實，亦堪認定。因系爭機車自
    八十九年七月十九日購買後至八十九年七月二十三日失竊時止，前後僅五天，使
    用時間非長，且該機車遷移係遭外力所致，並非被告故意為之，故被告應無遷移
    動產擔保標的物之犯行，公訴人認被告涉犯動產擔保交易法第三十八條罪嫌，容
    有誤會。
  (三)另未履行債務，並無法直接導出『意圖為自己不法之所有』、『施用詐術』之結
    論，仍須視實際情況以資審認，是本件告訴人以被告未履行債務、無誠意解決債
    務，即認被告有詐欺取財罪行，尚嫌速斷。又附條件買賣者，係謂買受人先占有
    動產之標的物，約定至支付一部或全部價金，或完成特定條件時，始取得標的物
    所有權之交易（動產擔保交易法第二十八條），其立法意旨係在『一般買賣交易
    ，均係一手交錢，一手交貨』外，就『買賣標的金額過高，無法一次支付買賣價
    金』或『買賣金額雖不高，但買受者資力不足，無法一次支付價金』之情形，另
    創新交易型態，使買受者支付部分金錢，即可先占有、使用買賣標的物，待支付
    一定金額後，再取得買賣標的物所有權，而出賣人在此之前，則仍保有標的物所
    有權，以資保障。本件買賣標的物係系爭機車，價值不高，而告訴人從事機車買
    賣，其採用附條件買賣、分期付款之方式，顯已預知被告資力不足，無法一次支
    付價金，其仍願出賣，無非係藉『所有權未移轉買受者』，資為保障，在此客觀
    情狀下，被告既已顯現其資力不足之狀態，尚難認有施用詐術之情形，而告訴人
    明知此情，亦難認有陷於錯誤之情形。再者，基於系爭機車買受後五天即已失竊
    ，告訴人無法取回機車，係因外力所致，而非被告積極阻止告訴人取償之事實，
    並參以被告業已支付車款一萬一千一百元，餘二萬六千三百元，告訴人同意降為
    二萬五千元，自九十二年九月五日起，由被告分四期（第一期先還一萬元）償還
    （詳本院九十二年六月三十日訊問筆錄、本院九十二年七月二十五日審判筆錄）
    ；及被告購買機車後，遭軍事學校退學（詳本院九十二年五月十二日訊問筆錄，
    證人丙○○、告訴代理人丁○○所陳），旋於九十年五月十五日入伍服役（詳卷
    附國防部北部軍事法院判決），現剛退伍不久，未返還車款，係因一時無收入而
    無力返還等情，尚難認被告主觀上有不法所有之意圖。從而，公訴人認被告涉犯
    詐欺取財罪嫌，亦有誤會。
  (四)綜上，被告應無公訴人所指之犯嫌。此外，復查無其他積極證據足資證明被告有
    上開犯行，不能證明被告犯罪，依法應為無罪判決之諭知。
據上論斷，應依刑事訴訟法第三百零一條第一項前段，判決如主文。
中      華      民      國      九十二      年    七    月    三十一    日
           臺灣高雄地方法院刑事第一庭
                                      法  官  方  百  正
右正本證明與原本無異。
如不服本判決，應於判決送達後十日內，向本院提出上訴狀。
                                      書記官  張  金  蘭
中    華    民    國      九十二      年      七      月      三十一   日


司法院資訊處製作；財團法人民間司法改革基金會備份。
